【裁判字號】    88,自,1163
【裁判日期】    890126
【裁判案由】    誣告
【裁判全文】
臺灣臺中地方法院刑事判決                        八十八年度自字第一一六三號
    自  訴  人  甲○○
    被      告  乙○○
右列被告因誣告案件，經自訴人提起自訴，本院判決如左：
    主  文
乙○○無罪。
    理  由
一、本件自訴意旨略以：被告乙○○於民國（下同）八十三年間與自訴人同時參與台
    中市南區福平里第十五屆里長之競選，被告以近五百票之差落選，遂屢次捉風捕
    影、虛構不實，存心誣告自訴人，先後於八十四年八月間及八十五年五月間兩度
    向臺灣臺中地方法院檢察署提出告發，經該署檢察官以八十四年度偵字第一二二
    九二號、八十五年度偵字第五九八六號分別為不起訴處分在案，茲舉證誣告之事
    實如下：（一）八十四年八月間告發意旨中虛構謂：「甲○○強令各鄰長向住戶
    募款．．．擅自違法募款．．．去向不明。福興宮贊助五萬元．．．下落不明，
    也沒辦重陽敬老活動」等語，經檢察官查明，自訴人並未強令募款，款項由長春
    聯誼會掌管，也沒去向不明。福興宮贊助五萬元亦購贈紀念品，並未侵占入己，
    故無下落不明之情事。（二）八十五年五月間告發意旨中虛構謂：「被告等．．
    ．以此方式詐取老人入會費，被告甲○○並挪用福平長春聯誼會之公款，擅以里
    長名義贈送蛋糕予非會員之六十五歲以上老人，違背其職務」等語，經檢察官明
    查，八十四年五月起福平里長春聯誼會每月舉辦一次之會餐改為每三個月會餐一
    次，並訂購生日蛋糕，贈送里內滿六十五歲以上之老人，係經聯誼會幹部會議決
    定，且聯誼會之經費亦未遭他人挪用。（三）八十五年五月間又明知自訴人未利
    用里長身分動用鄰長募款（於八十四年度偵字第一二二九二號不起訴處分中已明
    白揭示），但被告即再次申告自訴人涉職罪嫌。再者，成立長春老人會係經八
    十三年九月六日臨時里民大會提案通過籌組，且議決列入里內老人福利活動由本
    里地方人士發動，被告既能指定里幹事陳世德出庭作證。當能輕而易舉知係老人
    會之募款而非里建設基金之募款，而被告所舉證人賴柏村，不但是鄰長亦被聘為
    長春聯誼會之副會長，對長春聯誼會活動之運作、帳目收支均知之甚詳，被告只
    要詢問賴柏村即可得知係老人會之募款，與里長無關，被告顯然係明知蓄意誣陷
    。關於福興宮贊助新台幣（下同）五萬元部分，八十三年九月六日臨時里民大會
    辦公處報告及八十四年二月二十八日里民大會里辦公室報告均明白告知辦理重陽
    節禮金及禮品之分送工作此即是重陽節敬老活動，足見被告既非出於誤會，又非
    出於懷疑而係挾怨，因認被告涉犯刑法第一百六十九條第一項之誣告罪嫌等語。
二、按犯罪事實應依證據認定之，無證據不得推定其犯罪事實，刑事訴訟法第一百五
    十四條定有明文。而刑事訴訟法上所謂認定犯罪事實之證據，係指足以認定被告
    確有犯罪行為之積極證據而言，該項證據自須適合於被告犯罪事實之認定始得採
    為斷罪資料，有最高法院二十九年上第三一０五號判例可參。又按誣告罪之成立
    ，以明知所訴虛偽為構成要件，若誤認有此事實或以為有此嫌疑，自不得指為虛
    偽，而論以誣告罪（最高法院四十年台上字第八八號判例參照）。
三、本件訊據被告堅決否認有自訴人所指之誣告犯行，並辯稱：伊係根據事實而申告
    ，並無誣告等語。經查：本件自訴人認被告涉有誣告罪行，無非係以臺灣臺中地
    方法院檢察署八十四年度偵字第一二二九二號、八十五年度偵字第五九八六號檢
    察官不起訴處分書為其依據，惟按台中市福平里於八十三年間有多位鄰長對外募
    款等情，業據當時任職鄰長之證人李瑞田、賴柏村、李秀美於臺灣臺中地方法院
    檢察署八十四年度偵字第一二二九二號案中證述明確（見該偵查卷第五十九至六
    十一頁），證人賴柏村更證稱：「我未予募款，空白單退還里長」等語（見同上
    卷第六十頁），事後雖經檢察官查明該募款情事，係福平里長春聯誼會所為與自
    訴人無關，然該等鄰長既確有對外募款且其中復有鄰長將未募款之空白單退還自
    訴人，則被告懷疑自訴人以里長身分要求鄰長對外募款，雖與事實不符，尚非全
    屬無稽而為故意虛構；再者，福興宮於八十三年間確有贊助福平里五萬元，且自
    訴人未存入里建設基金、亦未在里民大會資料上公布等情，有八十四年二月二十
    八日台中市南區福平里八十四年度里民大會資料一本附於臺灣臺中地方法院檢察
    署八十四年度偵字第一二二九二號卷可參（見該偵查卷第二十八至三十五頁），
    且該款項自訴人係用以購買香皂贈送里內老人等情，復據自訴人陳明在卷，足見
    被告所指「福興宮贊助五萬元．．．亦未存入里建設基金專戶、也未在里民大會
    資料上公布．．．也沒辦重陽敬老活動」等語，尚非子虛，雖自訴人同時指稱上
    開購買香皂贈送里內老人即係重陽節敬老活動等語，然一般所稱之「辦理活動」
    ，乃係指慶祝之儀式或聚會（如登山、園遊會等）等意義，自訴人僅購買香皂贈
    送里內老人，並無任何儀式或聚會，與一般關於活動理解之意義不同，則被告指
    稱自訴人沒辦重陽敬老活動等語，亦難因事後檢察官查出自訴人未侵占該筆款項
    即指被告之指述為虛構不實。又，該福平里長春聯誼會於八十三年十一月成立後
    ，前六個月收取會費六百元，每月均有辦理聯誼活動並會餐，自八十四年五月起
    ，將每月舉辦一次之會餐改為每三月會餐一次，並有訂購生日蛋糕贈送里內年滿
    六十五歲之老人（不限會員）等情，為兩造所是認，並有聯誼通知單二張附於臺
    灣臺中地方法院檢察署八十五年度偵字第五九八六號卷內可稽（見該偵查卷第二
    十六至二十七頁），並經證人林秋榮結證屬實（見同上卷第七十四至七十五頁）
    ，而證人賴柏村則證稱：伊原不知幹部已決定將每月一次會餐改為三個月辦一次
    ，是在八十四年四月繳交九百元會費後，才聽宣佈三個月辦一次餐會等語（見同
    上卷第七十八至七十九頁），足見被告所指並非全然虛構，則其懷疑內有弊端而
    為申告，自難謂係明知虛偽而申告，尚難以檢察官查出自訴人無施用詐術、未圖
    利非會員之里內老人，即謂被告係屬誣告。末查，被告於臺灣臺中地方法院檢察
    署檢察官以八十四年度偵字第一二二九二號不起訴處分後，復就自訴人募款一事
    ，向該署提出告發等情，有臺灣臺中地方法院檢察署八十五年度偵字第五九八六
    號不起訴處分書附卷可參，然按不起訴處分確定後，除有發現新事實或新證據或
    有刑事訴訟法第四百二十條第一項第一款、第二款、第四款或第五款所定得為再
    審原因之情形外，不得對於同一案件再行起訴，刑事訴訟法第二百六十條定有明
    文，被告就此部分之指述僅就其於臺灣臺中地方法院檢察署檢察官以八十四年度
    偵字第一二二九二號案件中之指述再為指述，並未提出任何新事實或新證據，未
    提出刑事訴訟法第四百二十條第一項第一款、第二款、第四款或第五款所定得為
    再審原因之情形，則依法此部分檢察官不得再行起訴，則自訴人關於此部分要無
    受刑事處分之虞，被告此部分所為，自亦不成立誣告罪。至於自訴人所指被告既
    能指定里幹事陳世德出庭作證，當能輕而易舉知係老人會之募款而非里建設基金
    之募款，而被告所舉證人賴柏村，不但是鄰長亦被聘為長春聯誼會之副會長，對
    長春聯誼會活動之運作、帳目收支均知之甚詳，被告只要詢問賴柏村即可得知係
    老人會之募款，與里長無關等語，要屬推測之詞，自難採為自訴人有利認定之依
    據。綜上調查結果，本件被告於臺灣臺中地方法院檢察署八十四年度偵字第一二
    二九二號、八十五年度偵字第五九八六號二案中所為之告發，事後雖經查明與事
    實尚有出入，然並非出於被告之故意虛構，即與誣告罪之構成要件有別，尚難以
    該罪論科。此外，復查無其他任何積極證據，足資證明被告確有自訴人所指之誣
    告犯行，自屬不能證明被告有自訴人所指之誣告犯行，應為無罪之諭知。
據上論斷，應依刑事訴訟法第三百四十三條、第三百零一條第一項，判決如主文。
中    華    民    國      八十九      年      一      月     二十六     日
                                        法  官    李  國  增
右正本證明與原本無異。
如不服本判決，應於送達後十日內向本院提出上訴狀（須附繕本），上訴於台灣高等
法院台中分院。
                                        書記官
中    華    民    國      八十九      年      一      月     二十六     日


司法院資訊處製作；財團法人民間司法改革基金會備份。
